【裁判字號】    94,上易,1011
【裁判日期】    950829
【裁判案由】    損害賠償
【裁判全文】
臺灣高等法院民事判決                94年度上易字第1011號
上  訴  人    超越文化出版事業股份有限公司
法定代理人    甲○○
訴訟代理人    王盈智律師
被  上訴人    寶鍾貿易有限公司
法定代理人    乙○○
訴訟代理人    林辰彥律師
複  代理人    施裕琛律師
              陳家慶律師
              丙○○
上列當事人間因損害賠償事件，上訴人對於中華民國94年10月31
日台灣士林地方法院94年度訴字第729號判決提起上訴，經本院
於95年8月15日言詞辯論終結，判決如下：
  主  文
上訴駁回。
第二審訴訟費用由上訴人負擔。
  事實及理由
甲、程序方面：
    本件上訴人經合法通知，未於言詞辯論期日到場，核無民事
    訴訟法第386條各款所列情形，爰依被上訴人之聲請，由其
    對上訴人一造辯論而為判決。
乙、實體方面：
一、上訴人起訴主張：其與被上訴人於民國（下同）94年6月13
    日簽訂「T-SHIRT訂購合同」（下稱「系爭契約」），約定
    上訴人向被上訴人購買33,000件黑色純棉T恤（下稱「系爭T
    恤」），價金新台幣（下同）1,056,000元，被上訴人應於
    同年7月13日交貨，兩造復口頭約定於T恤製作前，須先由被
    上訴人提供符合約定樣式及材質之純棉T恤樣品，經伊確認
    無誤後，始支付定金。嗣因被上訴人所交付之樣品，材質顯
    與約定不符，上訴人因而拒絕支付定金，並要求被上訴人應
    再提供符合約定之T恤樣品，惟被上訴人卻一再表示要上訴
    人先支付定金，否則不願交貨，嗣後被上訴人果未於約定期
    限交貨，被上訴人之違約行為已造成上訴人之嚴重損害，爰
    依系爭契約第6條違約責任第1款之約定，訴請被上訴人給付
    違約金1,056,000元，及自94年7月14日起至清償日止，按週
    年利率5%計算之利息等情。原審為上訴人全部敗訴之判決，
    上訴人不服提起上訴，雖其未於本院言詞辯論期日到場，惟
    曾提出上訴聲明：(一)原判決廢棄。(二)被上訴人應給付上訴人
    1,056,000元，暨自94年7月日14日起至清償日止，按週年利
    率5%計算之利息。(三)第一、二審訴訟費用由被上訴人負擔。
二、被上訴人則以：依系爭契約第5條第1款約定，上訴人應於簽
    約時給付被上訴人定金422,400元，惟上訴人於簽約時並未
    支付定金，本約應以上訴人支付上開定金時才成立，顯見系
    爭契約性質上應為預約，且買賣標的物及價金之特定為買賣
    契約成立必要之點，系爭契約買賣標的物之T恤，既未經上
    訴人確認樣品，故買賣標的物為何亦難以確定，契約並未成
    立，被上訴人自無從給付；縱認系爭契約已成立，惟上訴人
    遲至94年6月23日始交付須膠印於T恤上之圖檔，被上訴人已
    來不及生產及運送，況上訴人未於契約履行期內確認T恤樣
    品，被上訴人即無法依約履行，顯見上訴人有先為給付之義
    務而未給付，甚至於94年7月3日告知被上訴人無庸交貨，是
    被上訴人未如期交貨，應屬不可歸責於被上訴人之事由，被
    上訴人並無任何違約行為等語，資為抗辯，並於本院聲明：
    (一)上訴駁回。(二)訴訟費用由上訴人負擔。
三、兩造不爭之事實：
    (一)兩造確有簽訂系爭契約。
    (二)兩造約定須待上訴人簽認被上訴人交付之樣品後，被上訴
      人始依該樣品之式樣及材質開始生產。
    (三)被上訴人於簽約後10天內即已交付樣品予上訴人，惟上訴
      人認為與約定之材質不符，故迄未支付定金予被上訴人。
    (四)被上訴人於上訴人遲不確認樣品時，曾要求上訴人先給付
      定金，被上訴人則先生產交貨，同時將樣品送鑑定，惟為
      上訴人所拒。
四、兩造爭執要旨：(一)系爭契約是否已成立生效？究為本約或預
    約？(二)被上訴人是否因可歸責於己之事由而未如期交貨？(三)
    被上訴人是否有支付違約金之義務？茲分述之：
    (一)系爭契約為本約非預約：
      1.按當事人互相意思表示一致者，無論其為明示或默示，
        契約即為成立；當事人對於必要之點，意思一致，而對
        於非必要之點，未經表示意思者，推定其契約為成立；
        當事人就標的物及其價金互相同意時，買賣契約即為成
        立，民法第153條第1項、第2項前段、第345條第2項分
        別定有明文。顯見買賣契約為諾成契約，而非要物契約
        甚明。再按預約，乃約定將來訂立一定契約之契約，本
        約則為履行該預約而訂立之契約，故預約亦係一種契約
        （債權契約），而以訂立本約為其債務之內容。當事人
        訂立之契約，究為本約或係預約，應就當事人之意思定
        之，當事人之意思不明或有爭執時，應通觀契約全體內
        容是否包含契約之要素，及得否依所訂之契約即可履行
        而無須另訂本約等情形決定之。經查系爭契約已就買賣
        標的物T恤之材質、款式、包裝、單價、訂購數量、總
        價金、交貨日期及方式、付款方式、違約責任等契約必
        要之點完整約定，已可履行而無須再另訂本約，且兩造
        亦於其上簽名蓋章，顯已就系爭契約之內容互相意思表
        示一致，本約業已成立、生效，而非雙方就買賣價金預
        先約定之預約。
      2.至被上訴人辯稱依系爭契約第5條第1款，雙方既約定上
        訴人須給付定金422,400元，則依民法第248條之規定，
        應於上訴人交付定金時，系爭契約始有效成立等語。惟
        按民法第248條僅係針對契約是否成立所為舉證責任倒
        置之規定，亦即以一方當事人受有定金之事實，推定契
        約業已成立，非謂未受有定金，契約即不成立，否則豈
        非所有有定金約定之契約，均屬要物契約？又系爭契約
        第5條僅係針對付款方式所為之約定，而被上訴人應於
        上訴人簽認樣品後才開始生產，則係兩造為確保買賣標
        的物品質所為之特別約定，均非系爭契約之成立要件，
        且證人丁○○於原審94年9月15日言詞辯論時亦到場證
        稱：除了系爭契約外，雙方並未約定尚須簽訂其他契約
        ，是被上訴人辯稱系爭契約尚未成立生效，或僅為預約
        性質等語，容有誤會，洵不足採。
    (二)被上訴人非因可歸責於己之事由而未如期交貨：
      1.按民法第264條第1項前段規定，因契約互負債務者，於
        他方當事人未為對待給付前，得拒絕自己之給付。經查
        ：(1)兩造固於系爭契約第5條約定，上訴人應於簽約時
        給付被上訴人定金422,400元，惟因兩造另於簽約時口
        頭約定須待被上訴人於簽約後7至10天內交付樣品予上
        訴人時，上訴人始支付上開定金予被上訴人，且被上訴
        人已於簽約後10天左右交付樣品等情，業經證人即代理
        上訴人與被上訴人簽訂系爭契約之戊○○於94年9月15
        日原審言詞辯論時到場證述明確。顯見上訴人於94年6
        月23日即有先給付上開定金予被上訴人之義務，至於上
        訴人雖主張伊係因樣品不符合約定材質而拒付定金等語
        ，惟因兩造係以樣品之交付，作為給付定金之期限（參
        見上開證人戊○○之證言），而非以樣品經上訴人簽認
        作為給付定金之期限，是上訴人於被上訴人交付樣品時
        ，即有先給付定金之義務，尚不得以樣品不符約定材質
        為由而拒付定金。
      2.查被上訴人於系爭契約有效期間內，曾將四件黑色T恤
        以快遞送交上訴人，由上訴人之承辦人戊○○收受並保
        管，黃某以當時之樣品不是純棉的認材質有問題，被上
        訴人曾要求上訴人將該樣品送鑑定並先付定金，上訴人
        不願付定金，亦未同意將該樣品送請鑑定，已據上訴人
        公司承辦人即證人戊○○及被上訴人公司承辦人即證人
        丁○○證述在卷（見本院卷第72-74頁），並有被上訴
        人致上訴人公司函三件附卷可考（見原審卷第25-28頁
        ），上訴人對於收受各該函件之事實復不爭執，是上訴
        人既質疑被上訴人所交付之T恤樣品材質有問題，被上
        訴人提議先送鑑定機關，確定樣品材質是否合乎上訴人
        之要求後，再為選定及生產，其要求至為合理，否則將
        無法解決問題，被上訴人無法進行生產，履行系爭契約
        。
      3.上訴人於本院審理中，提出四件T恤，由本院函請經濟
        部標準檢驗局請求鑑定其質料是否為「純棉」材質？若
        非「純棉」材質，則其質料究竟為何？經該局試驗結果
        四件T恤材質均非純棉，而係聚酯纖維，有該局95.5.9
        檢驗發字第A-0680號簡復單附卷可稽（見本院卷第47頁
        ）。但查送驗之四件T恤，被上訴人否認為其所交付，
        上訴人並無法舉證證明該四件T恤即為當時被上訴人所
        交付之樣品，雖上訴人之承辦人即證人戊○○證稱該四
        件T恤即為被上訴人所交付之樣品（見本院卷第73頁）
        ，但戊○○為上訴人之員工，且為承辦人，其證言難免
        偏頗，不足採信，是上開鑑定結果，仍難為上訴人有利
        之證明。
      4.基上，本件被上訴人未能依系爭契約履行交貨，係因上
        訴人之事由而起，非可歸責於被上訴人。
    (三)被上訴人無支付違約金之義務：
      按債務人遲延者，債權人得請求其賠償因遲延而生之損害
      ；當事人得約定債務人於債務不履行時，應支付違約金；
      且違約金除當事人另有訂定外，視為因不履行而生損害之
      賠償總額；惟因不可歸責於債務人之事由，致未為給付者
      ，債務人不負遲延責任，民法第231條第1項、第250條第1
      項、第2項前段、第230條分別定有明文。本件兩造雖於系
      爭契約第6條第1款規定被上訴人如未按系爭契約訂購之數
      量、品質（如樣本）交貨，應賠償上訴人少交部分總價
      100%之違約金。（見原審卷第11頁），本件上訴人本身未
      選定樣品，未支付分文定金，使被上訴人無法生產、交貨
      ，其遲延責任非可歸責於被上訴人，已如前述，被上訴人
      既無可歸責之事由，致未為給付，依前揭法條之規定，被
      上訴人自不負遲延責任，被上訴人既不負遲延責任，即無
      支付上訴人違約金之義務。況兩造（之承辦人）於94年7
      月2日當面協商未果後，上訴人於翌日即指示被上訴人毋
      庸再行交貨等情，復經兩造承辦人員戊○○及丁○○於原
      審證述明確（見原審卷44頁14至22行）。則被上訴人未如
      期交貨，亦係基於上訴人之明確指示，更難謂有給付遲延
      違約責任之可言。
五、綜上所述，本件上訴人依系爭契約第6條第1款之規定，求為
    判命被上訴人給付違約金1,056,000元本息，尚乏依據，原
    審判決上訴人敗訴，核無不合，上訴論旨，仍執陳詞，斤斤
    指摘原判決不當，聲明廢棄改判為無理由，應予駁回上訴。
丙、據上論結，本件上訴為無理由，依民事訴訟法第449條第1項
    、第463條、第385條第1項前段、第78條，判決如主文。
中    華    民    國    95    年    8     月    29    日
                    民事第四庭
                        審判長法  官  張劍男
                              法  官  游明仁
                              法  官  郭松濤
正本係照原本作成。
不得上訴。
中    華    民    國    95    年     8    月    30    日
                              書記官  方素珍


司法院資訊處製作；財團法人民間司法改革基金會備份。
